最　高　行　政　法　院　判　決　　　　　　　　　　九十一年度判字第一八五號
　　原　　　告　甲○○
　　訴訟代理人　姚良浩
　　被　　　告　經濟部智慧財產局
　　代　表　人　陳明邦
右當事人間因新型專利舉發事件，原告不服行政院中華民國八十九年三月二十九日台
八十九訴字第○九○四三號再訴願決定，提起行政訴訟。本院判決如左︰
　　主  文
原告之訴駁回。
訴訟費用由原告負擔。
    事  實
原告於民國八十三年十一月三十日以其「門板百葉窗扇之構造改良」，向被告申請新
型專利，經編為第00000000號審查，不予專利。原告於八十四年七月二十日
改請作為第00000000號新型專利之追加專利，經被告編為第0000000
0追加一號審查。旋第00000000號新型專利案，經異議成立，故第0000
0000追加一號追加專利即無所附麗，原告依被告之通知，於八十五年十月七日改
為獨立申請案，經重新編為第00000000號再審查，准予專利，於公告期滿審
查確定後，發給新型第一三一八五八號專利證書。嗣訴外人陳誠傳以本案有違專利法
第九十七條、第九十八條第一項第二款及第二項規定，檢具申請在先並經核准專利之
第00000000號「複合式百葉窗構造改良」新型專利案（以下稱引證案）公告
影本，對之提出舉發。案經被告審查為本案舉發成立，應撤銷其專利權之審定。原告
不服，循序提起一再訴願遞遭駁回，遂提起行政訴訟。茲摘述兩造辯論意旨如次：
原告起訴意旨略謂：一、查依係專利法第九十八條第一項第二款之規定可知，新型須
具備「前所未有之新穎性」，但其並非僅指解決問題之手段及其手段所發生之技術上
效果均為創新時始為新型，其以舊手段解決新問題，或以新手段解決舊問題，亦屬新
型。再者，物品之集合元件增加、減少或變更等形，如能產生某一新的作用或效果時
，亦可謂之創新；是判斷兩新型創作是否相同，應就兩創作是否解決同一技術上問題
及其藉以達成提高物品使用價值之技術、目的，是否屬具同一等價性以為斷。本件原
告提起再訴願時曾檢附本案與引證案之實施樣品，惟再訴願決定機關卻未詳加審究，
逕為駁回之決定，其認事用法顯有違誤。二、引證案之百葉窗片一側周緣具有概與該
百葉窗片外側面平齊之蓋緣，另側則具有略低於該百葉窗片外側面之承接緣，以令每
二以端部靠接之百葉窗片得以藉其中一百葉窗片之蓋緣蓋搭於另一百葉窗片之承接緣
。二百葉窗片相對之背面平均環形分佈之預定位置設公突柱與母套管，藉該公突柱或
母套管之長度可於合併後獲得該預留間距，而藉該等列環分佈之公突柱或母套管與該
百葉窗片周緣端部之距離則可獲得該嵌槽之預定深度，以達到多片百葉窗靠接使用之
目的；嗣由引證案上述說明並配合原告再訴願時所提之樣品及照片可知，引證案與門
板在實際整體組裝時，需配合使用數片封邊條才能完成組裝，然縱若引證案僅需單片
百葉窗與門板組裝時，其仍舊需要使用數片封邊條，否則根本無法使百葉窗片緊密緻
合於門板上。再者，當引證案二百葉窗片與門板組裝結合時，該二百葉窗片左右套置
於門板上則會形成一間隙，極易使蚊蟲或蟑螂進入躲藏滋生。而此一事實，亦有實際
樣品及照片可證。且由於引證案本身之構造設計必需使用封邊條方可完成組合，因此
亦造成引證案僅能製作出單一四方形型態之百葉窗片，而對於圓形、橢圓形或較具變
化式樣之百葉窗片根本無法製成，故引證案於實際製作及使用上，確存有極大之缺弊
，而此一缺弊則恰為本案之功效優點。三、本案係於一體成型之四方百葉窗扇體環側
一端，向下延伸設有一框腳邊，且於百葉扇體環邊內側面橫向凸設有數個公榫及母榫
，該公榫與母榫係成交錯排列及相互對應並環繞凸設於百葉扇體之週圍內側，且於百
葉扇體環邊面板上開設有數片成排向外凸斜之葉片；由此可知，當本案一體成型之兩
百葉體藉數個公榫與母榫對應接合時，該兩百葉扇體環側框腳邊之底邊恰可相互靠抵
，如此，兩百葉扇體之框腳邊內面即形成一封邊面，並無任何相通之間隙，且其內部
被隔阻成一封閉空間，此亦有附卷之樣品及照片可稽。是縱若蚊蟲或蟑螂從百葉扇體
所具之氣孔爬入，仍無法經由百葉扇體越過進入門板內部，故本案在實際使用上，確
較引證案具增進功效，然被告及一再訴願決定機關均未作此功效上之詳核比對，逕認
本案無增進功效之處，顯有不當。四、就本案與引證案兩者之整體強度比較而言，由
於引證案兩百葉窗片與門板之側端間具有一間隙，且兩百葉窗片之間亦具有一間距，
而反觀本案，因其一體成型之兩百葉窗扇之間係呈緊密靠抵狀，無任何相通之閒隙，
故本案較引證案更強硬，且本案不需藉助封邊條組裝，因此本案可藉其模具而發展出
多種不同式樣之百葉窗扇。如橢圓形、菱形或圓形等，故本案於實質上確較引證案具
增進功效。五、綜上所陳，本案與引證案兩者間之組裝接合設計及其所達成之創作功
效顯有極大之差異，況本案較引證案已明顯具備有功效上增進之處，絕非可相提比擬
，故本案實已具備其獨立明顯之新穎進步性，被告所為「舉發成立」及一再訴願決定
復予維持之理由，均有違誤及不當。為此，爰起訴請求行言詞辯論，闡明本案及引證
案實際實施狀況後，撤銷原處分及一再訴願決定等語。
被告答辯意旨略謂：一、原告稱其於再訴願階段時曾檢附本案與引證案實施例之樣品
，然查其所提示之樣品，並非依本案專利與引證案之申請專利範圍所實施，自難據以
比較本案與引證案之構造異同，且非舉發階段所提證據，被告及再訴願決定機關自無
從加以審酌。二、本案與引證案之主要技術均在利用公、母榫之套合而固定，二者具
同一性，而引證案使用封邊條係有助於多片百葉穿靠接做擴大面，與二案之構造與功
效之異同無涉，且查蚊蟲亦會經由本案百葉窗之葉片與面板間而躲藏於門板內，難謂
本案功效較佳。至原告稱本案能製出各種型態之百葉窗，惟查本案與引證案主要技術
均在利用公、母榫之套合而固定，二者具同一性，且本案之各種型態並未界定於申請
專利範圍內，自不能將其認為係本案所界定之技術特點，至於一體成型並非本案之特
徵，而是其接合方式，然其接合方式亦與引證案相同，故本案並無功效增進。三、綜
上所述，本案並無新穎性或功效增進之情事，被告所為舉發成立之處分並無不法，一
再訴願復予維持，亦無不當，敬請駁回原告之訴等語。
    理  由
按凡對物品之形狀、構造或裝置之創作或改良，而可供產業上利用者，得依法申請取
得新型專利，固為專利法第九十七條暨第九十八條第一項所明定。惟如「有相同之發
明或新型申請在先並經核准專利者」，仍不得依法申請取得新型專利，復為同法第九
十八條第一項第二款所明定。若後案申請時，前案尚未核准專利時，為顧及專利權之
專有排他性及一新型一專利原則，應將此等先申請案所記載之新型視為既有技術，則
後申請案之新型，即難謂具有新穎性。本件原告於民國八十三年十一月三十日以其「
門板百葉窗扇之構造改良」，係以一體成形之四方形百葉扇體環側一端向下延設一框
腳邊，百葉扇體環邊面板上開設數片成排向外凸斜之葉片，環邊內側面橫向凸設數公
榫及母榫，特徵在於公榫及母榫係呈交錯排列及相互對應，環繞凸設於百葉扇體之周
圍內側，藉二百葉扇體呈正反向使扇體之框腳邊可貼合於門板框外，並藉由各公榫及
母榫相互對應，可使二百葉扇體簡易快速緊密嵌合於門板上，以達節省施工工時之目
的等情，向被告申請新型專利，經編為第00000000號審查，不予專利。原告
於八十四年七月二十日改請作為第00000000號新型專利之追加專利，經被告
編為第00000000追加一號審查。旋第00000000號新型專利案，經異
議成立，故第00000000追加一號追加專利即無所附麗，原告依被告之通知，
於八十五年十月七日改為獨立申請案，經重新編為第00000000號再審查，准
予專利，於公告期滿審查確定後，發給新型第一三一八五八號專利證書。嗣訴外人陳
誠傳以本案有違專利法第九十七條、第九十八條第一項第二款及第二項規定，檢具申
請在先並經核准專利之第00000000號「複合式百葉窗構造改良」新型專利案
（以下稱引證案）公告影本，對之提出舉發。被告以引證案於四方形百葉窗片四周向
外延伸一蓋緣，百葉窗片背面環設相互對應之公突柱與母套管，二百葉窗片利用公突
柱與母套管之併合而將百葉窗固定，與本案百葉窗扇體四周有框腳邊，背面有公榫及
母榫，二百葉扇體以公榫、母榫之套合而固定，二者具同一性。所稱本案公榫具槽溝
，有增進之功效云云，然本案申請專利範圍並未包含該構造，自不能認係本案所界定
之技術特點。本案構造及技術內容均已見於引證案，且引證案申請日八十三年六月十
六日較本案申請日八十三年十一月三十日為早，並經核准專利，本案不具新穎性，自
不得申請取得新型專利，乃依專利法第九十八條第一項第二款規定，為本案舉發成立
，應撤銷其專利權之審定。原告以本案採一體成形製成之百葉扇體，藉二呈正反向設
置之百葉窗體相互貼合於門板框位上，達到簡易快速施工組合，以節省施工工時及提
高物品之生產效能；而引證案之百葉窗片相互靠接組合於門板上時，需再裁切數片封
邊條及九十度轉角封邊條嵌插置於百葉窗片旁側，藉此方可完成百葉窗片之組接工作
，二者之構造特徵、創作目的、結合技術不同。本案因不需再經過任何加工或裁切手
續，即可將兩相同形狀、構造之一體成形百葉扇體予以正反向置設貼合於門板框位上
，其形狀亦可改變製成圓形、菱形或三角形，達成簡易快速裝配組接之創作功效，其
具新穎性、進步性云云，提起一再訴願決定。經一再訴願決定以本案與引證案其構造
及技術相同，業經原處分書論明，不能僅以葉片或封邊條之使用數目不同，而稱本案
具有增進之功效。本案申請專利範圍並未包括公榫具二槽溝之構造，自不能認係本案
所界定之技術特點，又本案與引證案不論在習知部分之突柱、套管組合方式，或框邊
與門板接合之部分，二者皆為相同之技術與結構，本案不具新穎性。至再訴願時所提
示之樣品並非依本案與引證案之申請專利範圍所實施，尚難據以否定本案與引證案之
構造相同，遂駁回其一再訴願，經核均無不妥。原告仍不服提起本件行政訴訟，主張
如事實欄所載。經查：（一）本案係一種裝設於門板之百葉窗結構，主要目的在於組
裝便利，而其結構則在窗體環側設有公榫及母榫，以使二片扇體相互貼合裝置於門板
上。引證案亦為一種百葉窗構造，在該案中已揭露百葉窗周圍環設有對應之公凸柱與
母套管，以便將二片百葉窗固定於門板上，此結構與技術手段與本案相同，故本案之
結構不具新穎性。（二）本案之重點不在其一體成形，而在其接合方式。本案與引證
案使用相同之接合方式，因此尚難以本案為一體成形而認其有新穎性。（三）本案與
引證案之主要技術均在利用公、母榫之套合而固定，二者具同一性，已如前述，而引
證案使用封邊條係有助於多片百葉穿靠接做擴大面，與二案之構造與功效之異同無涉
。（四）被告答辯理由以蚊蟲亦會經由本案百葉窗之葉片與面板間而躲藏於門板內，
難謂本案有防止蚊蟲進入而得認功效較佳。經核與事實尚無不合，自屬可採。（五）
原告稱本案能製出各種型態之百葉窗，惟查本案與引證案主要技術均在利用公、母榫
之套合而固定，二者具同一性，且本案之各種型態並未界定於申請專利範圍內，自不
能將其認為係本案所界定之技術特點。（六）原告稱其於再訴願階段時曾檢附本案與
引證案實施例之樣品，然查其所提示之樣品，無從證明係依本案與引證案之申請專利
範圍所實施，自難據以比較本案與引證案之構造異同，且非舉發階段所提證據，被告
及再訴願決定機關自無從就此有以審酌。（七）本案於訴願階段送請國立中山大學機
械工程系專家審查，亦認本案並無新穎性或功效之增進，此有該系八十八年八月二十
四日中系機字一四二號審查意見書附於訴願卷可稽，該審查意見係專家鑑定意見，應
屬可採。綜上，原告所訴核無可採。被告所為本案舉發成立之處分，並無不合，一再
訴願決定遞予維持，亦無不當，起訴意旨聲明撤銷，難認有理由，應予駁回。至原告
聲請行言詞審理，因本案事證已明確，自無必要，併此明。
據上論結，本件原告之訴為無理由，爰依行政訴訟法施行法第二條、行政訴訟法第九
十八條第三項前段，判決如主文。
中　　華　　民　　國　　九十一　　　年　　　　一　　　月　　二十五　　　日
                    最 高 行 政 法 院  第 一 庭
                                審 判 長 法  官　　　黃　綠　星
                                         法  官      彭  鳳  至
                                         法  官　　　蔡　進　田
                                         法  官　　　黃　璽　君
                                         法  官　　　廖　宏　明
右  正  本  證  明  與  原  本  無  異
　　　　　　　　　　　　　　　　　　　　 法院書記官　彭　秀　玲
中　　華　　民　　國　　九十一　　　年　　　一　　　　月　　二十五　　　日
